ACORDAO-COMPLETO-2454665

ACÓRDÃO 6337/2021 ATA 12/2021 - SEGUNDA CÂMARA

VISTOS, relatados e discutidos estes autos de processo de aposentadoria de Edimar Martins de Rezende, ex-servidor do Senado Federal;
ACORDAM os Ministros do Tribunal de Contas da União, reunidos em sessão da Segunda Câmara, diante das razões expostas pelo relator e com fundamento na Constituição Federal, art. 71, III e IX e na Lei 8.443/1992, arts. 1º, V, e 39, II, em:
9.1. considerar legal o ato de concessão inicial de aposentadoria de Edimar Martins de Rezende, concedendo o registro ao ato correspondente;
9.2. dar ciência deste acórdão ao Senado Federal, informando que o teor integral da deliberação poderá ser obtido no endereço eletrônico www.tcu.gov.br/acordaos.

Atos de Aposentadoria do Senado Federal

Segunda Câmara

Senado Federal.

3. Interessados/Responsáveis:
3.1. Interessado: Edimar Martins de Rezende (XXX.776.871-XX).

13.1. Ministros presentes: Bruno Dantas (Presidente), Augusto Nardes, Aroldo Cedraz e Raimundo Carreiro (Relator).
13.2. Ministros-Substitutos presentes: Marcos Bemquerer Costa e André Luís de Carvalho.

RAIMUNDO CARREIRO

Trata-se de ato de aposentadoria em favor de Edimar Martins de Rezende, ex-servidor do Senado Federal. 
2.	Reproduzo a seguir a instrução Sefip (peça 4) , ratificada pelo diretor da unidade (peça 5) , e também endossada pelo Ministério Público junto ao TCU, em parecer do douto Procurador Júlio Marcelo de Oliveira (peça 6) .
"INTRODUÇÃO 
1.	Trata-se de ato de aposentadoria de EDIMAR MARTINS DE REZENDE no cargo de Analista Legislativo do Senado Federal, submetido, para fins de registro, à apreciação do Tribunal de Contas da União (TCU) , de acordo com o art. 71, inciso III, da Constituição Federal. 
2.	O ato foi cadastrado e disponibilizado ao TCU por intermédio do Sistema E-Pessoal, na forma da Instrução Normativa TCU 78/2018.
EXAME TÉCNICO  
3.	A aposentadoria se deu em 23/5/1995 na modalidade voluntária, com proventos proporcionais, calculados com base na última remuneração do cargo em que se deu a aposentadoria, com fundamento no art. 40, inciso III, alínea "c", da Constituição Federal.
4,	De acordo com as informações registradas no ato submetido a registro, constata-se que o interessado implementou os requisitos para se aposentar, segundo fundamento concessório.
5.	Detectou-se a concessão da vantagem de opção que trata o art. 2º da Lei 8.911/1994 c/c art. 193 da Lei 8.112/1990 e a vantagem de quintos/décimos, transformada em Vantagem Pessoal Nominalmente Identificada - VPNI, pelo artigo 62-A da Lei 8.112/1990, que merece atenção especial.
6.	A possibilidade de carrear para a aposentadoria as vantagens da comissão ou função gratificada adveio com a Lei 1.711/1952, que assim estabelecia em seu art. 180:
"Art. 180. O funcionário que contar mais de 35 anos de serviço público será aposentado:
a) com as vantagens da comissão ou função gratificada em cujo exercício se achar, desde que o exercício abranja, sem interrupção, os cinco anos anteriores;
b) com idênticas vantagens, desde que o exercício do cargo em comissão ou da função gratificada tenha compreendido um período de dez anos, consecutivos ou não, mesmo que, ao aposentar-se, o funcionário já esteja fora daquele exercício". 
7.	Tal previsão também estava no art. 193 da Lei 8.112/1990:
"Art. 193. O servidor que tiver exercido função de direção, chefia, assessoramento, assistência ou cargo em comissão, por período de 5 (cinco) anos consecutivos, ou 10 (dez) anos interpolados, poderá aposentar-se com a gratificação da função ou remuneração do cargo em comissão, de maior valor, desde que exercido por um período mínimo de 2 (dois) anos. 
§ 1° Quando o exercício da função ou cargo em comissão de maior valor não corresponder ao período de 2 (dois) anos, será incorporada a gratificação ou remuneração da função ou cargo em comissão imediatamente inferior dentre os exercidos. 
§ 2° A aplicação do disposto neste artigo exclui as vantagens previstas no art. 192, bem como a incorporação de que trata o art. 62, ressalvado o direito de opção".
8.	Esse regramento vigorou até o dia 18 de janeiro de 1995, quando foi editado a Medida Provisória 831 que, depois de diversas reedições, foi convertida na Lei 9.527/1997.
9.	A Lei 9.624/1998 também tratou de disciplinar a data limite para a concessão da vantagem do art. 193 da Lei 8.112/1990:
"Art. 7º É assegurado o direito à vantagem de que trata a art. 193 da Lei nº 8.112, de 1990, aos servidores que, até 19 de janeiro de 1995, tenham completado todos os requisitos para obtenção de aposentadoria dentro das normas até então vigentes.
Parágrafo único. A aplicação do disposto no caput exclui a incorporação a que se referia o art. 62 e as vantagens previstas no art. 192 da Lei nº 8.112, de 1990".
10.	Já a possibilidade de carrear para a aposentadoria a vantagem de "opção" adveio com a edição da Lei 8.911/1994, que assim estabelecia:
"Art. 2º É facultado ao servidor investido em cargo em comissão ou função de direção, chefia e assessoramento, previstos nesta Lei, optar pela remuneração correspondente ao vencimento de seu cargo efetivo, acrescido de cinqüenta e cinco por cento do vencimento fixado para o cargo em comissão, ou das funções de direção, chefia e assessoramento e da gratificação de atividade pelo desempenho de função, e mais a representação mensal.
Parágrafo único. O servidor investido em função gratificada (FG) ou de representação (GR) , ou assemelhadas, constantes do Anexo desta Lei, perceberá o valor do vencimento do cargo efetivo, acrescido da remuneração da função para a qual foi designado.
...........
Art. 11. A vantagem de que trata esta Lei integra os proventos de aposentadoria e pensões.
11.	Assim, ao analisar o tema, no âmbito do Acórdão 2076/2005-TCU-Plenário (Ministro Revisor Valmir Campelo) , este Tribunal fixou entendimento de que seria assegurado na aposentadoria a vantagem decorrente da opção, prevista no art. 2º da Lei nº 8.911/94, aos servidores que, até a data de 18 de janeiro de 1995, tenham satisfeito os pressupostos temporais estabelecidos no art. 193 da Lei 8.112/90, ainda que sem os requisitos para aposentação em qualquer modalidade.
12.	Tal Acórdão foi proferido em sede de Embargos de Declaração opostos ao Acórdão 589/2005-TCU-Plenário (Ministro-Relator Augusto Sherman) que, por sua vez, foi oriundo de Recurso de Reexame contra a Decisão 844/2001 - Plenário (Ministro-Relator Walton Alencar Rodrigues) . 
13.	Ao proferir tal entendimento no Acórdão 2.076/2005, este Tribunal baseou-se no conteúdo das Leis 8.112/1990, 8.911/1994 e 9.624/1998 sobre o posicionamento da vantagem de opção na aposentadoria. Entretanto, nada diz esse acórdão quanto à acumulação com outras vantagens. 
14.	A Lei 8.112/1990, em seu art. 193, § 2º, e a Lei 9.624/1998, em seu art. 7º, parágrafo único, supratranscritos, são claras quanto ao impedimento de se acumularem rubricas de origem semelhante, no caso em tela, rubricas decorrentes da ocupação de função comissionada ou cargo em comissão.
15.	Corroborando com o comando dessas leis citadas no parágrafo anterior, no âmbito do Acórdão 2988/2018-TCU-Plenário (Ministra-Relatora Ana Arraes) este Tribunal deixou assente de que os servidores que tenham satisfeito os pressupostos temporais no art. 193 da Lei 8.112/1990 e os requisitos para aposentadoria até 18/1/1995, podem acrescer aos proventos de inatividade, deferidos com base na remuneração do cargo efetivo, o valor da função de confiança ou a vantagem dos quintos/décimos/VPNI, de forma não cumulativa, em razão da vedação contida no § 2º do próprio art. 193 da Lei 8.112/1990.
16.	Sabe-se que, em virtude de recursos opostos contra o Acórdão 2988/2018-TCU-Plenário, no âmbito do processo Processo 027.914/2013-5, e pendentes de julgamento, tal decisão, por enquanto, não pode ser usada como parâmetro para se considerar ilegal o ato de aposentadoria em questão.
17.	A despeito de não haver decisão consolidada deste Tribunal quanto ao pagamento cumulativo das vantagens de quintos/décimos e a vantagem de opção, entende-se que a Lei 8.112/1990 e a Lei 9.624/1998 por si só já são suficientes para resolver a questão.
18.	A Lei 8.112/1990, regime jurídico que o servidor está submetido, em sua redação original, vigente na data da alteração da aposentadoria, assim estabelecia em seus arts. 62 e 193:
"Art. 62. Ao servidor investido em função de direção, chefia ou assessoramento é devida uma gratificação pelo seu exercício.
§ 1° Os percentuais de gratificação serão estabelecidos em lei, em ordem decrescente, a partir dos limites estabelecidos no art. 42.
§ 2º A gratificação prevista neste artigo incorpora-se à remuneração do servidor e integra o provento da aposentadoria, na proporção de 1/5 (um quinto) por ano de exercício na função de direção, chefia ou assessoramento, até o limite de 5 (cinco) quintos.
§ 3° Quando mais de uma função houver sido desempenhada no período de um ano, a importância a ser incorporada terá como base de cálculo a função exercida por maior tempo.
§ 4° Ocorrendo o exercício de função de nível mais elevado, por período de 12 (doze) meses, após a incorporação da fração de 5/5 (cinco quintos) , poderá haver a atualização progressiva das parcelas já incorporadas, observado o disposto no parágrafo anterior.
§ 5º Lei específica estabelecerá a remuneração dos cargos em comissão de que trata o inciso II, do art. 9°, bem como os critérios de incorporação da vantagem prevista no parágrafo segundo, quando exercidos por servidor.
........
Art. 193. O servidor que tiver exercido função de direção, chefia, assessoramento, assistência ou cargo em comissão, por período de 5 (cinco) anos consecutivos, ou 10 (dez) anos interpolados, poderá aposentar-se com a gratificação da função ou remuneração do cargo em comissão, de maior valor, desde que exercido por um período mínimo de 2 (dois) anos.              
§ 1° Quando o exercício da função ou cargo em comissão de maior valor não corresponder ao período de 2 (dois) anos, será incorporada a gratificação ou remuneração da função ou cargo em comissão imediatamente inferior dentre os exercidos.
§ 2° A aplicação do disposto neste artigo exclui as vantagens previstas no art. 192, bem como a incorporação de que trata o art. 62, ressalvado o direito de opção". (negritamos) 
19.	Mais tarde, com a edição das Leis 8.911/1994 e 9.624/1998, o legislador detalhou os critérios de incorporação da vantagem de quintos de que tratava o art. 62 da Lei nº 8.112, de 11 de dezembro de 1990, assim como da vantagem de opção que tratava o art. 193 da Lei 8.112/1990.
20.	A despeito de o interessado ter preenchido os requisitos para percebimento das duas vantagens, consoante regras das Leis 8.911/1994 e 9.624/1998, percebe-se claramente que o § 2º do art. 193 da Lei 8.11281990 não deixa dúvidas que o servidor que preencher os requisitos da vantagem de opção e escolher pelo seu percebimento, terá excluído da sua remuneração a incorporação da vantagem de quintos tratada no art. 62 da mesma lei.
21.	Tal vedação (percebimento cumulativo das vantagens de quintos/décimos e opção) também estava presente no art. 7ª, parágrafo único, da Lei 9.624/1998.
22.	Todavia, o mesmo § 2º do art. 193 da Lei 8.11281990 reservou ao servidor o direito de escolher o percebimento da vantagem de quintos, caso a vantagem do art. 193 seja menos vantajosa.
23.	Assim, mesmo não havendo julgamento definitivo deste Tribunal no âmbito do Acórdão 2988/2018-TCU-Plenário, entende-se que, consoante dispositivos legais expostos acima, o servidor não poder carrear para sua aposentadoria as vantagens de quintos/décimos e opção cumulativamente, podendo-se a seu critério escolher uma delas, visto que preencheu os requisitos para o percebimento de ambas.
24.	Ademais, detectou-se que a parcela remuneratória intitulada como "VPNI (Esf Concentrado) " não foi incidida a proporcionalidade da aposentadoria.
25.	Segundo jurisprudência deste Tribunal (Súmula 266) , as únicas parcelas que integram os proventos e que são isentas de proporcionalização, no caso de aposentadoria proporcional, são a Gratificação Adicional por Tempo de Serviço, a Vantagem Pessoal dos "Quintos" e a vantagem consignada no art. 193 da Lei nº 8.112/1990.
26.	Assim, em virtude de não haver a proporcionalização da parcela remuneratória intitulada como "VPNI (Esf Concentrado) " o ato também deve ser apreciado pela ilegalidade.
27.	Nada obstante, deve-se dispensar a devolução dos valores indevidamente recebidos de boa-fé, nos termos do Enunciado 106 da Súmula de Jurisprudência deste Tribunal.
28.	Por fim, o aludido ato deu entrada neste Tribunal há menos de cinco anos, não sendo aplicável, portanto, o procedimento de contraditório e ampla defesa determinado pelo Acórdão 587/2011-TCU-Plenário.
CONCLUSÃO 
29.	A abrangência e a profundidade das verificações levadas a efeito fundamentam convicção de que o ato deve ser apreciado pela ilegalidade pelos seguintes motivos:
	a) pagamento cumulativo das vantagens de "quintos" e "opção", o que estaria vedado pelo art. 193, § 2º, da Lei 8.112/1990 e art. 7º, parágrafo único, da Lei 9.624/1998;
	b) não aplicação da proporcionalidade da aposentadoria na parcela remuneratória intitulada como "VPNI (Esf Concentrado) ".
PROPOSTA DE ENCAMINHAMENTO 
30.	Ante o exposto, com fundamento nos arts. 71, inciso III, da Constituição Federal, 1o, inciso V, e 39, inciso II, da Lei 8.443/1992 e 260, § 1o, do Regimento Interno do Tribunal de Contas da União, propõe-se:
a) considerar ilegal e negar o registro do ato constante do presente processo.
b) dispensar o ressarcimento das quantias indevidamente recebidas de boa-fé, consoante o disposto no Enunciado 106 da Súmula de Jurisprudência do TCU;
c) determinar, com fundamento no art. 4º, inciso I, da Resolução TCU 315/2020, ao Senado Federal que:
c.1) oriente o servidor, no prazo de trinta dias, contados da ciência desta decisão, sobre a necessidade de escolha entre a vantagem de quintos/décimos ou a vantagem de opção (FC-5) , uma vez que o percebimento cumulativo estaria vedado pelo art. 193, § 2º, da Lei 8.112/1990 e art. 7º, parágrafo único, da Lei 9.624/1998;
c.2) aplique a proporcionalidade da aposentadoria sobre a parcela remuneratória intitulada como "VPNI (Esf Concentrado) ", no prazo 15 (quinze) dias, contados a partir da ciência desta deliberação, sujeitando-se a autoridade administrativa omissa à responsabilidade solidária, uma vez que o seu pagamento da forma como consta no ato viola a Súmula TCU 266;
c.3) emita novo ato de aposentadoria e submeta-o a registro deste Tribunal no prazo de trinta dias, após implementadas as medidas dos subitens anteriores;
c.4) comunique o interessado do teor desta decisão, alertando-o de que o efeito suspensivo proveniente da interposição de eventuais recursos não o exime da devolução dos valores percebidos indevidamente após a respectiva notificação, caso os recursos não sejam providos;
c.5) no prazo de trinta dias, contados da ciência da decisão, envie a este Tribunal documentos comprobatórios de que o interessado está ciente do julgamento deste Tribunal."
É o Relatório.

não há

Procurador Júlio Marcelo de Oliveira.

APOSENTADORIA. ACUMULAÇÃO DA PARCELA "OPÇÃO" PREVISTA NO ART. 193 DA LEI 8.112/1990 COM VPNI REFERENTE À CONVERSÃO DE QUINTOS/DÉCIMOS. APOSENTADORIA CONCEDIDA ANTES DA EMENDA CONSTITUCIONAL 20/1998. PREVALÊNCIA DA SEGURANÇA JURÍDICA. LEGALIDADE E REGISTRO DO ATO. CIÊNCIA.

APOSENTADORIA (APOS)

Secretaria de Fiscalização de Integridade de Atos e Pagamentos de Pessoal e de Benefícios Sociais (Sefip).

Em exame atos de concessão inicial de aposentadoria de Edimar Martins de Rezende, ex-servidor do Senado Federal.
2.	O ato foi cadastrado e disponibilizado ao TCU por intermédio do Sistema e-Pessoal, na forma da Instrução Normativa 78/2018, e submetido à apreciação do Tribunal de Contas da União, para fins de registro, de acordo com o art. 71, inciso III, da Constituição Federal de 1988.
3.	Em sua análise, a Sefip verificou a percepção de rubricas referentes à vantagem de opção, prevista no art. 2º da Lei 8.911/1994 c/c art. 193 da Lei 8.112/1990, e à vantagem de quintos/décimos, transformada em Vantagem Pessoal Nominalmente Identificada - VPNI, pelo artigo 62-A da Lei 8.112/1990.
4.	A Sefip ressalta que a Lei 8.112/1990, em seu art. 193, § 2º, e a Lei 9.624/1998, em seu art. 7º, parágrafo único, vedariam o acúmulo de rubricas de origem semelhante, no caso em tela, parcelas decorrentes da ocupação de função comissionada ou cargo em comissão. Todavia, o § 2º do art. 193 da Lei 8.112/1990 reservaria ao interessado o direito de escolher o percebimento da vantagem de quintos, caso a vantagem de "opção" seja menos vantajosa.
5.	A unidade instrutora aponta ainda a ausência de aplicação de proporcionalidade na parcela remuneratória "VPNI (Esf Concentrado) ", em desacordo com a Súmula 266 do TCU: "As únicas parcelas que integram os proventos e que são isentas de proporcionalização, no caso de aposentadoria proporcional, são a Gratificação Adicional por Tempo de Serviço, a Vantagem Pessoal dos "Quintos" e a vantagem consignada no art. 193 da Lei nº 8.112/1990".
6.	Em conclusão, a unidade técnica pugna pela ilegalidade do ato, com a negativa de registro e a expedição de determinações ao Senado Federal para correção. O Ministério Público junto ao TCU endossa o posicionamento da Secretaria de Fiscalização de Pessoal (peça 6) .
7.	Passo a deliberar.
8.	Com as devidas vênias, dissinto da proposta ofertada pela unidade técnica de considerar ilegal a acumulação das vantagens de quintos/décimos e de "opção", pois, em se tratando de direito previdenciário, "o tempo rege o ato" (tempus regit actum) .
9.	Compulsando os assentamentos funcionais do interessado, verifica-se que a concessão da aposentadoria ocorreu em 23/5/1995, data em que o ato foi publicado em órgão de imprensa oficial (peça 2, p. 1) . À época da jubilação, o Sr. Edimar contava 32 anos, 3 meses e 11 dias de tempo de contribuição (peça 2, p. 4) .
10.	Destaco que o Tribunal firmou entendimento sobre a excepcionalidade de acumulação das referidas parcelas, conforme o paradigmático Acórdão 2076/2005-TCU-Plenário (Redator Ministro Valmir Campelo) , que modulou decisões anteriores desta Corte de Contas, in verbis: 
9.2. alterar o item 8.5 da Decisão nº 844/2001-TCU-Plenário, que passa a ter a seguinte redação:
"8.5. determinar aos órgãos e entidades da Administração Pública Federal direta, autárquica e fundacional que promovam, de imediato, sob pena de responsabilidade solidária, o reexame dos atos de aposentadoria emitidos sob orientação das Decisões nº s 481/97-TCU-Plenário e 565/1997-TCU-Plenário, para a exclusão da parcela opção, derivada  exclusivamente da vantagem "quintos" ou "décimos", dispensando-se a restituição dos valores recebidos de boa-fé, nos termos da Súmula 106 da Jurisprudência deste Tribunal";   
9.3. esclarecer que, para fins do disposto no item 8.5 da Decisão nº 844/2001-TCU-Plenário, com a redação dada por este Acórdão, deve ser observado o seguinte:  
9.3.1. é assegurada na aposentadoria a vantagem decorrente da opção, prevista no art. 2º da Lei  nº 8.911/94, aos servidores que, até a data de 18 de janeiro de 1995, tenham satisfeito os pressupostos temporais estabelecidos no art. 193 da Lei 8.112/90, ainda que sem os requisitos para aposentação em qualquer modalidade; 
9.3.2. em atenção aos princípios da segurança jurídica, da boa-fé e da isonomia, a determinação constante do item 8.5 da Decisão nº 844/2001-TCU-Plenário, com a redação dada por este Acórdão, não se aplica aos atos de aposentadoria expedidos com base no entendimento decorrente das Decisões nº s 481/1997-Plenário e 565/1997-Plenário, e já publicados no órgão de imprensa oficial até a data da publicação da Decisão nº 844/2001-Plenário (DOU de  25/10/2001) ;
11.	Verifico, portanto, a subsunção do presente caso às hipóteses insculpidas nos itens 9.3.1 e 9.3.2 do referido decisum, pois o servidor já possuía mais de 30 anos de contribuição em 18/1/1995 e o ato de aposentadoria já havia sido publicizado antes de 25/1/2001. Por consequência, descabida a consideração de ilegalidade no que tange à acumulação das rubricas relativas a quintos/décimos e "opção". 
12.	Nessa linha também são os Acórdão 4643/2021-TCU-Segunda Câmara, Relator Ministro Bruno Dantas, e 37/2021-TCU-2ª Câmara, Relator Ministro Marcos Bemquerer.
13.	Quanto ao outro tópico tratado na instrução da Sefip, ausência de aplicação de proporcionalidade na parcela remuneratória "VPNI (Esf Concentrado) ", observo que a referida parcela trata-se de rubrica de pouca monta, R$ 6,74 (peça 2, p. 5) . Entendo que a inconsistência, per si, não obsta a consideração pela legalidade do ato. Em prestígio à segurança jurídica que os jurisdicionados esperam da atuação do Tribunal, face ao estendido lapso temporal desde a aposentadoria do servidor, ocorrida há mais de um quarto de século, deixo de expedir encaminhamento quanto a esse ponto.
	Ante do exposto, Voto por que a Segunda Câmara do TCU adote a proposta de Acórdão que ora submeto à deliberação.
TCU, Sala das Sessões Ministro Luciano Brandão Alves de Souza, em 20 de abril de 2021.
RAIMUNDO CARREIRO 
Relator